ACORDAO-COMPLETO-2589420

ACÓRDÃO 1104/2023 ATA 21/2023 - PLENÁRIO

Vistos, relatados e discutidos estes autos de proposta de fiscalização encaminhada pela Secretaria de Controle Externo de Governança, Inovação e Transformação Digital do Estado (SecexEstado) , na modalidade Acompanhamento.
Acordam os Ministros do Tribunal de Contas da União, reunidos em sessão do Plenário, diante das razões expostas pelo Relator, em:
9.1. autorizar a realização da fiscalização, na modalidade proposta, com objetivo de consolidar os resultados das ações de controle integrantes do PROTEGE-TI 2023;
9.2. designar o Ministro Aroldo Cedraz como Relator das ações integrantes do PROTEGE-TI, em face da conexão intrínseca das matérias com o presente Acompanhamento; 
9.3. orientar a Segecex, por meio da SecexEstado e da AudTI, a:
9.3.1. encaminhar ao Relator, com a máxima brevidade, as propostas de fiscalização das ações de controle individuais que integrarão o presente Acompanhamento;
9.3.2. considerar, quando do planejamento e da execução de tais ações, a necessidade de adotar medidas capazes de mitigar os riscos inerentes à abordagem de segurança ofensiva proposta;
9.3.3. submeter à análise do Relator as propostas de ações de capacitação e disseminação de conhecimento após a execução das ações de controle integrantes do PROTEGE-TI 2023, quando da sua consolidação no âmbito do presente acompanhamento;
9.3.4. considerar, quando do planejamento do próximo ciclo do presente Acompanhamento (PROTEGE-TI 2024) , a inclusão de ações com foco na análise da segurança dos mecanismos de autenticação e dos principais serviços oferecidos por meio da Plataforma Gov.Br;
9.4. restituir os autos à Segecex/SecexEstado para as providências necessárias.

Proposta de Fiscalização.

não há.

3. Interessados/Responsáveis:
3.1. Interessado: Identidade preservada (art. 55, caput, da Lei n. 8.443/1992).
3.2. Responsável: Identidade preservada (art. 55, caput, da Lei n. 8.443/1992)..

13.1. Ministros presentes: Bruno Dantas (Presidente), Walton Alencar Rodrigues, Benjamin Zymler, Augusto Nardes, Aroldo Cedraz (Relator), Vital do Rêgo, Jorge Oliveira, Antonio Anastasia e Jhonatan de Jesus.
13.2. Ministros-Substitutos presentes: Augusto Sherman Cavalcanti, Marcos Bemquerer Costa e Weder de Oliveira.

AROLDO CEDRAZ

Adoto, como Relatório, o conteúdo da Proposta de peça 8, de autoria da Unidade de Auditoria Especializada em Tecnologia da Informação (AudTI) , com os ajustes de forma pertinentes: 
Trata-se de Proposta de Fiscalização (PFIS) do tipo Acompanhamento (Acom) previsto no art. 241 do Regimento Interno do TCU (RITCU) com o objetivo de consolidar os resultados de auditorias operacionais de segurança da informação e segurança cibernética em organizações da Administração Pública Federal.
O relatório será produzido pela consolidação de até 6 auditorias executadas pela Unidade de Auditoria Especializada em Tecnologia da Informação (AudTI) no âmbito do plano operacional da 2023-2024. O referido conjunto de fiscalizações será, doravante, chamado PROTEGETI 2023.
As auditorias terão como objetivo avaliar Riscos e Controles Técnicos de Segurança Cibernética e da Informação, que, efetivamente, são os elementos capazes de mitigar os riscos de ataques e indicam se as implementações práticas das proteções estão adequadas, como a instalação e configurações de barreiras aos ataques (firewalls, WAFs, antivírus, aplicações web seguras etc.) .
Considerando o conhecimento existente na unidade, e com objetivo de prover aos gestores de segurança da informação elementos práticos e efetivos para combater os ataques cibernéticos mais comuns, as fiscalizações abordarão aspectos de segurança da informação que apoiem os gestores na defesa aos ataques de ransomware, o mais comum e danoso atualmente. 
De forma simplificada, e para melhor esclarecer o objeto das auditorias supramencionadas, no ataque de ransomware o adversário "sequestra" os dados da vítima e pede um "resgate" desses dados. A anatomia genérica de um ataque de ransomware consta na Figura 1.

Figura 1 - Anatomia de um ataque de ransonware
Um ataque consiste então em o adversário "entrar" por uma das 4 portas apresentadas na parte superior da figura e ganhar o acesso inicial à rede da vítima (foothold) , mover-se para outras máquinas da rede interna (lateral movement) até obter a conta com maior privilégio de acesso, que, no ambiente Microsoft usado pela grande maioria da Administração, chama-se Domain Admin (Domain Dominance) . De posse desta conta privilegiada, o adversário pode roubar (Exfiltration) , destruir (Destroy) ou criptografar (Encription) os dados da vítima. Na maioria das vezes o adversário extorque a vítima para devolver os dados roubados ou criptografados.
As 6 fiscalizações assinaladas na Figura 1 (F1 à F6) , que poderão ser executadas, abordarão a gestão de riscos (e respectivos controles) que podem reduzir o risco de sucesso de um ataque da natureza descrita.
Essas fiscalizações ocorrerão nos seguintes objetos, sob a modalidade de auditoria operacional:
1.1. Ataques de phishing (F1) ;
1.2. Configurações de serviços web, email e DNS (F2) ;
1.3. Gestão de controle de acesso e credencais (F3) ;
1.4. Vulnerabilidades no serviço Active Directory (F4) ;
1.5. Cópias de segurança ou backup (F5) ;
1.6. Gestão de incidentes (F6) .
Da mesma forma que a seleção dos objetos, as fiscalizações buscarão levar aos gestores uma visão de segurança ofensiva, abordagem na qual o defensor pensa como atacante para aprender a se defender melhor.
Para realização dos trabalhos do acompanhamento ora proposto, estimam-se 2 auditores trabalhando por cerca de cinco meses, num total de 200 HD distribuídos ao longo do ano (orientação em 2023 e consolidação dos relatórios em 2024) .
Os jurisdicionados que serão fiscalizados em cada uma das auditorias operacionais serão escolhidos dentre aqueles que tiveram incidentes de segurança da informação de grande repercussão nos últimos anos. Essas organizações serão nominadas em cada uma das propostas de fiscalização que serão encaminhadas logo em seguida à aprovação desta, para aprovação pelo Relator ou pelo Plenário do TCU, se for o caso. O escopo dessas auditorias operacionais e seus respectivos auditados não são objeto deste documento.
Tão logo se obtenha a aprovação dos relatórios de auditoria ou autorização do Relator, a AudTI organizará ações de capacitação pata todos os gestores de Segurança da Informação e Auditores Internos da APF a fim de difundir como avaliar os riscos objetos da auditoria e tratá-los, de forma a aumentar o alcance do impacto da auditoria para além das organizações auditadas.
Adicionalmente às ações de capacitação de gestores mencionadas no parágrafo anterior, solicita-se, ainda, autorização para experimentar a difusão de conhecimento mediante utilização de e-mails, com objetivo de levar informações que permitam ao maior número possível de gestores de segurança da informação gerenciar os riscos sob sua coordenação. Essa difusão se fará com a utilização de ferramentas de distribuição de e-mails em massa em listas de interessados pré-cadastrados e o conteúdo será baseado nas deliberações dos processos de controle externo sobre segurança da informação ou com base em boas práticas nacionais e internacionais.
Alinhamento estratégico
O Acórdão 1768/2022-TCU-Plenário, Rel. Min Vital do Rêgo, aprovou a divulgação da "Estratégia de Fiscalização do TCU em SegInfo e Proteção de Dados 2022-2025", nos seguintes termos:
9.9. autorizar a Secretaria-Geral de Controle Externo, em articulação com a Secretaria de Fiscalização de Tecnologia da Informação e com Secretaria de Comunicação deste Tribunal, a realizar a divulgação da Estratégia de Fiscalização do TCU em SegInfo e Privacidade de Dados 2022-2025;
A referida estratégia, ainda em fase final de revisão para publicação, encontra-se resumida na figura a seguir, onde se destacam, em vermelho, as ações ora propostas.
  
Conclui-se, então, que as ações do PROTEGE-TI estão alinhadas à estratégia anteriormente definida pelo TCU para tratar do tema, mas que não se confundem com a ação de acompanhamento de controles críticos, destacada em azul. Esta última terá continuidade em processo de controle externo específico sob a relatoria do Min. Vital do Rêgo, conforme determinação contida no Acórdão 9.15 do citado acórdão:
9.15. retornar os autos à Secretaria de Fiscalização de Tecnologia da Informação para dar continuidade ao presente acompanhamento.
Elementos do sistema Sisproposta
Apresentam-se, ainda, outros elementos exigidos pelo sistema Sisproposta no âmbito de uma proposta de fiscalização:
1.7. Risco: pessoas e empresas utilizam cada vez mais os meios digitais para executar suas atividades levando ao aumento do número de ataques cibernéticos, com consequente diminuição da confiança no ambiente digital e outros danos decorrentes dos ataques, o que impacta a aceleração da transformação digital do país. 
1.8. Oportunidade: Devido ao crescente aumento dos ataques cibernéticos no ambiente digital, entende-se que é o momento atual é oportuno para o TCU atuar sobre o tema. Além disso, não há relatório que permita que os principais stakeholders tenham uma visão sistêmica da situação em segurança cibernética.
1.9. Materialidade: os valores envolvidos na segurança digital de organizações da APF estão ligados ao valor da informação que estão sob sua guarda e que podem perder a confidencialidade, integridade e disponibilidade ante um ataque cibernético ou contra a segurança da informação, sendo, portanto, potencialmente todo o orçamento federal. Por exemplo, o acesso não autorizado a ativos de informação permite que adversários mal-intencionados executem operações fraudulentas (desvio de recursos) , e o universo de transferência é o montante disponível para execução da política gerida pelo sistema comprometido.
1.10. Relevância: além dos potenciais danos financeiros, ataques cibernéticos bem-sucedidos podem ter como consequência a indisponibilidade de serviços públicos, danos à imagem das organizações (e.g., pixação de páginas na Internet) e, em especial, os constantes ataques de ransomware, pelos quais os adversários criptografam todos os dados internos de uma organização e exigem valores para o resgate dos dados. As fiscalizações do PROTEGE-TI de 2023 focam em alguns dos pontos possíveis para mitigação desses tipos de ataques.
1.11. Retorno ou benefício (s) esperado (s) : atores de grande peso (e.g., sociedade, Congresso Nacional, Órgãos Governantes Superiores) poderão avaliar ações estratégicas para mitigar em toda a APF os riscos tratados nas ações de controle consolidadas. Além disso, os gestores de Segurança da Informação da APF também se beneficiarão de uma visão sistêmica dos riscos, podendo atuar sem aguardar orientações, de forma a mitigar os riscos tratados no relatório em sua organização.
Conclusão e proposta de encaminhamento
O acompanhamento ora proposto é o instrumento de fiscalização que permitirá consolidar até 6 fiscalizações a serem realizadas até março/2023.
Para fins de aprovação da fiscalização ora proposta, informa-se que a abrangência das fiscalizações integrantes do PROTEGE-TI 2023 poderá incluir as organizações listadas no Regimento Interno do TCU, art. 15, inciso I, alínea "j":
Art. 15. Compete privativamente ao Plenário, dirigido pelo Presidente do Tribunal:
I - deliberar originariamente sobre: 
[...]
j)  realização de fiscalizações em unidades do Poder Legislativo, do Supremo Tribunal Federal, dos Tribunais Superiores, da Presidência da República, do Tribunal de Contas da União, do Conselho Nacional de Justiça, do Conselho Nacional do Ministério Público, bem como do Ministério Público da União e da Advocacia¿Geral da União;
Nos termos da Resolução - TCU 346/2022, art. 2º, o processo foi submetido a sorteio de relator: 
Art. 2º Os processos serão distribuídos para relatoria dos ministros e ministros-substitutos, por meio de sorteio eletrônico, automático e aleatório, que buscará assegurar a distribuição equânime da carga de trabalho, respeitando-se o princípio do juiz natural.
Na autuação deste processo, foi sorteado o Ministro Aroldo Cedraz (peça 2) .
Posteriormente, serão encaminhadas ao Exmo. Sr. Ministro Relator as propostas das demais fiscalizações que compõem o PROTEGE-TI 23, com o objetivo de que sejam encaminhadas para apreciação do Presidente do Tribunal para fins de avaliação da conexão e envio ao mesmo relator sorteado inicialmente, com base na Resolução-TCU 346/2022, art. 17:
Art. 17. Em caso de possível conexão ou continência, o Presidente do Tribunal poderá submeter ao Plenário, por iniciativa própria ou mediante provocação de ministro, ministro-substituto ou representante do Ministério Público, proposta de designação de um único ministro ou ministro-substituto para relatar os processos relacionados
Ante o exposto, propõe-se envio deste processo para parecer da SecexEstado, e posterior apreciação pelo Ministro-Relator Aroldo Cedraz.
Propõe-se ainda desconsiderar o conteúdo das peças 3, 4, 5, 6 e 7 do presente processo, devido aos ajustes refletidos nesta proposta definitiva.
	É o Relatório.

não há

Não atuou.

PROPOSTA DE FISCALIZAÇÃO ENCAMINHADA PELA AUDITORIA ESPECIALIZADA EM TECNOLOGIA DA INFORMAÇÃO (AUDTI), NA MODALIDADE ACOMPANHAMENTO. AUTORIZAÇÃO PARA A REALIZAÇÃO DA AÇÃO DE CONTROLE.

ADMINISTRATIVO (ADM)

Trago à apreciação deste Colegiado proposta de fiscalização, na modalidade Acompanhamento, encaminhada pela Secretaria de Controle Externo de Governança, Inovação e Transformação Digital do Estado (SecexEstado) , que tem por objetivo a consolidação dos resultados de auditorias operacionais de segurança da informação e segurança cibernética a serem realizadas ao longo do exercício em organizações da Administração Pública Federal.
2.	O trabalho em questão, denominado PROTEGE-TI 2023, será conduzido pela Unidade de Auditoria Especializada em Tecnologia da Informação (AudTI) e deverá abranger um conjunto de até seis ações de controle que terão como objeto a avaliação de riscos e controles técnicos de segurança cibernética e da informação, as quais estão inseridas no Plano Operacional 2023-2024 da Secretaria-Geral de Controle Externo (Segecex) .
3.	O elemento direcionador deste primeiro ciclo do PROTEGE-TI será a prevenção de ataques de ransomware, que sabidamente constituem a maior parcela das ameaças oriundas da Internet à segurança das organizações brasileiras. Segundo estudos de empresas especializadas no tema, o Brasil foi o segundo país com maior número de ofensivas do tipo em 2022.
4.	Para tanto, tendo como base referências internacionais acerca da anatomia típica de ameaças do tipo Advanced Persistent Threat, geralmente associadas ao ransomware, e considerando ainda informações oriundas de levantamentos anteriores acerca da implementação de controles críticos de segurança cibernética (TC Processo 036.301/2021-3, relator Ministro Vital do Rêgo) , a AudTI definiu as fiscalizações individuais a serem realizadas com foco nas principais fragilidades exploradas em cada uma das etapas desse tipo de ação, resultando nos seguintes objetos:
	1.	Suscetibilidade a ataques de phishing
	2.	Configurações de serviços web, email e DNS
	3.	Gestão de controle de acesso e credenciais
	4.	Vulnerabilidades no serviço de Active Directory
	5.	Cópias de segurança ou backup
	6.	Gestão de incidentes
5.	Com esse desenho, a unidade técnica espera conduzir os gestores de segurança da informação a evoluir sua visão sobre o tema para uma abordagem de segurança ofensiva, na qual a organização busca entender apropriadamente o modo de pensar do atacante a fim de identificar vulnerabilidades do próprio ambiente computacional e melhor empreender sua defesa.
6.	Portanto, o objetivo de tais ações, para além de avaliar se as medidas adotadas pelos entes auditados são adequadas para enfrentar as ameaças crescentes de ataques no ambiente virtual, é gerar informações capazes de contribuir para a evolução da segurança cibernética de toda a Administração Pública Federal.
7.	Os jurisdicionados a serem avaliados em cada fiscalização serão indicados quando da definição do escopo de cada uma das ações a serem consolidadas no presente acompanhamento, e serão selecionados, quando cabível, com base no histórico de incidentes de segurança da informação nos últimos anos.
8.	Conforme relatório precedente, o esforço para executar esta ação fiscalizatória foi estimado em 200 HDs, envolvendo dois auditores pelo período de cinco meses, com custo total previsto de R$ 340.000,00, não havendo previsão de custos relativos a diárias e passagens.
***
9.	Preliminarmente, observo que os autos foram instruídos com as informações necessárias à avaliação por parte deste Colegiado e destaco que a proposta está em conformidade com as orientações contidas na Resolução-TCU 308/2019 c/c a Portaria-Segecex 14/2014, além de estar alinhada ao Plano Estratégico do TCU 2023-2028 e à Estratégia de Fiscalização do TCU em Segurança da Informação e Proteção de dados 2022-2025, aprovada pelo Acórdão 1768/2022-TCU-Plenário, de Relatoria do Ministro Vital do Rêgo.
10.	No tocante ao mérito da proposta, registro inicialmente que reputo o tema como da maior relevância, especialmente considerando que o governo brasileiro tem conquistado avanços significativos em seus processos de transformação digital nos últimos anos, mas esse progresso infelizmente tem sido acompanhado do aumento de notícias relacionadas a incidentes de segurança envolvendo diversos sistemas e instituições.
11.	Nesse sentido, ressalto que esse foi um dos aspectos observados pela AudTI no contexto da mais recente etapa do acompanhamento da implementação de iniciativas estruturantes para a transformação digital. A fiscalização, objeto do TC Processo 011.456/2022-1, de minha relatoria, avaliou as providências atualmente em curso no âmbito da Secretaria de Governo Digital para contratação de solução de automação de serviços públicos da Plataforma Gov.Br.
12.	Naquela ocasião, a unidade instrutiva apontou a existência de riscos potenciais associados à infraestrutura de automação da Plataforma Gov.Br, os quais poderiam eventualmente vir a comprometer a confidencialidade de informações pessoais dos cidadãos, facilitar a ocorrência de fraudes ou causar a indisponibilidade de serviços públicos críticos para a sociedade.
13.	Na apreciação do processo que menciono, ocorrida por meio do Acórdão 1850/2023-TCU-Segunda Câmara, de 7 de março último, este Tribunal considerou adequadas e suficientes as medidas de mitigação contidas em plano de ação apresentado pelos gestores, em relação à citada contratação, sem prejuízo da continuidade do acompanhamento a fim de verificar a efetiva implementação de tais medidas e os impactos delas resultantes.
14.	Diante de tal contexto, entendo pertinente que o ciclo inicial do presente acompanhamento (PROTEGE-TI 2023) tenha como foco a análise de aspectos gerais atinentes ao ambiente computacional dos órgãos, bem como questões comportamentais dos usuários (como a suscetibilidade a ataques de phishing) , tendo como elemento direcionador o tipo de ataque prevalente a computadores e redes conectados à Internet (ransomware) .
15.	Outrossim, considerando a já elevada criticidade dos serviços digitais oferecidos por meio da Plataforma Gov.Br, especialmente sob o prisma da proteção de informações dos cidadãos e de empresas, bem como dos relacionamentos desses atores com o Estado, entendo igualmente pertinente orientar a Segecex para que, quando da elaboração de seu Plano Operacional 2024-2025, considere a inclusão de ações relativas ao ciclo PROTEGE-TI 2024, com foco na análise da segurança dos mecanismos de autenticação e dos principais serviços oferecidos por meio da Plataforma Gov.Br.
***
16.	Outro ponto que merece destaque, na presente proposta, é a perspectiva inovadora na abordagem do tema, que busca identificar vulnerabilidades e sugerir medidas preventivas com base na visão do atacante, no que se convencionou chamar de segurança ofensiva. Para viabilizar tal inovação, houve investimentos significativos em capacitação, bem como o reforço da equipe com um auditor da área de TI com especialização prévia no assunto.
17.	Embora tal abordagem vise permitir a esta Corte alcançar níveis de efetividade inéditos na identificação e análise de riscos à segurança cibernética dos órgãos auditados, não se pode ignorar o fato de que o aumento da complexidade técnica dos procedimentos a serem executados, bem como a criticidade dos ativos envolvidos, irá requerer cuidados redobrados por parte da equipe.
18.	Por esse motivo, ainda que o corpo diretivo da SecexEstado e da AudTI tenha demonstrado plena consciência dos riscos de auditoria envolvidos e tenha indicado já haver previsto providências específicas para mitigar tais riscos, entendo prudente que tais aspectos sejam reforçados no contexto da autorização conferida por este Colegiado para o início da realização dos trabalhos.
19.	Nesse sentido, a proposta de Acórdão que ora submeto à apreciação do Plenário traz um conjunto de orientações específicas a respeito do assunto, a serem observadas pela unidade técnica quando do planejamento e da execução de todas as fiscalizações a serem consolidadas no presente acompanhamento.
***
20.	Registro, ainda, que a proposta da AudTI solicita autorização para organizar ações de capacitação para todos os gestores de Segurança da Informação e auditores internos da Administração Pública Federal, com a finalidade de compartilhar orientações acerca da avaliação e do tratamento dos riscos identificados no âmbito do PROTEGE-TI e, dessa forma, assegurar o impacto dos trabalhos para além das organizações auditadas.
21.	No mesmo sentido, a unidade requer autorização para experimentar a difusão de informações mediante envio de e-mails sobre o tema para interessados pré-cadastrados em lista com essa finalidade, tendo como base deliberações em processos de controle externo sobre segurança da informação e boas práticas nacionais e internacionais.
22.	Sem dúvida, a disseminação do conhecimento acerca do tema é aspecto fundamental da proposta, de modo a ampliar o alcance da atuação pedagógica desta Corte, e o TCU certamente reúne condições técnicas e institucionais para exercer o relevante papel de indutor da evolução do setor público também nesse tema, assim como tem feito nos últimos anos em relação à transformação digital e ao uso de análise de dados.
23.	Com isso, o Tribunal poderá induzir o processo de maturação para além dos entes diretamente fiscalizados nesse primeiro ciclo do PROTEGE-TI, resultando em maior abrangência dos efeitos do trabalho e evolução mais rápida da gestão da segurança cibernética e da informação em âmbito nacional.
24.	Ressalto, entretanto, que tomei conhecimento de que o Gabinete de Segurança Institucional da Presidência da República (GSI/PR) está ultimando a elaboração de proposta para uma Política Nacional de Cibersegurança, a qual será, inclusive, objeto de audiência pública para apresentação de críticas e sugestões, a ser realizada no Senado Federal no próximo dia 15 de junho.
25.	Ocorre que a minuta em questão, a ser submetida ao crivo dos entes interessados no tema antes do necessário encaminhamento ao Congresso Nacional sob a forma de Projeto de Lei, traz em seus artigos 17 e 18 a proposta de criação de uma "Agência Nacional de Cibersegurança (ANCiber) ", a quem caberia, dentre inúmeras outras competências, a realização de atividades de comunicação e conscientização sobre a matéria, em nível nacional.
26.	Nesse contexto, e considerando ainda a necessidade de que as ações individuais que integram o PROTEGE-TI 2023 sejam devidamente autorizadas, planejadas e executadas, a fim de que seus resultados sejam avaliados por esta Corte, entendo mais adequado postergar a análise das ações de capacitação e disseminação propostas pela AudTI para um momento posterior à execução das seis fiscalizações, quando da sua consolidação no âmbito do presente acompanhamento.
***
27.	Ainda no que tange à referida minuta de Política Nacional de Cibersegurança, ao tempo em que louvo a atenção dispensada ao tema pelo GSI/PR, bem como a iniciativa de elaboração da proposta e abertura ao debate, não posso deixar de registrar minha grande preocupação com a ideia de que seja criada mais uma agência reguladora para tratar do assunto.
28.	Reconheço que não se trata propriamente de uma proposta inovadora, se considerarmos o precedente da Autoridade Nacional de Proteção de Dados (ANPD) , inserida inicialmente na Lei Geral de Proteção de Dados (LGPD) pela Lei 13.853/2019, sob a forma de órgão integrante da Presidência da República, e transformada em autarquia de natureza especial pela Lei 14.460/2022.
29.	De forma similar, já se discute que o papel de "autoridade competente" responsável por zelar pela implementação e fiscalização da futura "Lei Geral de Inteligência Artificial", conforme previsão do Projeto de Lei 2.338/2023, de autoria do Senador Rodrigo Pacheco, poderia vir a ser exercido por uma nova "Agência Brasileira de Inteligência Artificial", a ser criada para esse fim.
30.	À primeira vista, tais iniciativas parecem plenamente justificáveis, considerando que o uso intensivo de dados, muitas vezes por meio de algoritmos de inteligência artificial, constitui pilar fundamental da transformação digital, e que o avanço desse processo tem produzido desafios e requisitos de segurança cibernética cada vez maiores.
31.	Porém, o que me preocupa sobremaneira é a perspectiva de que venhamos a ter múltiplas agências reguladoras independentes, amparadas e com foco em legislações distintas, porém todas com um objeto em comum: sistemas e serviços digitais, seja no setor público ou privado. 
32.	Diante de tal imbróglio regulatório, poderíamos vir a sofrer um verdadeiro "apagão dos teclados": um cenário de paralisação quase total dos investimentos em transformação digital, como reação das organizações e de seus gestores à dificuldade de conciliar os vários regulamentos e, sobretudo, como resposta ao risco de eventuais sanções pelo descumprimento de tais normas.
33.	Ressalto que não se trata de mera conjectura teórica, pois já observamos efeito pernicioso similar sobre o compartilhamento de dados no âmbito da Administração Pública, diante de conflitos na interpretação dos dispositivos que regem a matéria, em face das inovações trazidas pela LGPD e das orientações emitidas pela ANPD. Tal questão motivou, inclusive, declaração de voto que apresentei quando da apreciação do Acórdão 1384/2022-TCU-Plenário, de relatoria do Ministro Augusto Nardes.
34.	Em face do exposto, considero de fundamental importância que esta Corte acompanhe de forma sistemática e ofereça subsídios para a elaboração e a discussão de leis, normas e políticas públicas relacionadas ao tema, de modo a contribuir para que tais iniciativas produzam resultados positivos, em termos da melhoria da qualidade, da segurança e da agilidade da jornada rumo a um Brasil 100% Digital, e minimizar o risco de produção do citado efeito de "apagão dos teclados".
***
35.	Por fim, cabe destacar que a realização das ações integrantes do PROTEGE-TI, com foco na avaliação de riscos e controles técnicos de segurança cibernética e da informação, por meio de abordagem de segurança ofensiva, não se confunde com o trabalho de acompanhamento dos controles críticos de segurança cibernética, objeto do TC Processo 036.301/2021-3, conduzido com maestria pelo eminente Ministro Vital do Rêgo.
36.	Conforme consta da Estratégia de Fiscalização do TCU em Segurança da Informação e Proteção de Dados 2022-2025, o PROTEGE-TI integra conjunto de ações voltadas para induzir a adoção de boas práticas e o cumprimento de normas atinentes ao tema por parte da Administração Pública Federal, enquanto o citado processo, sob a relatoria do Ministro Vital do Rêgo, destina-se a acompanhar a evolução da maturidade das instituições públicas na gestão da matéria.
37.	Nesse sentido, e de modo a reduzir a necessidade de trâmites burocráticos internos, a minuta de Acórdão que trago a este Plenário determina desde já que sejam mantidas sob a minha relatoria as ações integrantes do PROTEGE-TI, as quais serão objeto de propostas de fiscalização específicas a serem apresentadas pela Segecex, tendo em vista a conexão intrínseca das matérias com o presente Acompanhamento, nos termos do Art. 17 da Resolução-TCU 346/2022.
***
	Portanto, no que tange ao objeto específico dos presentes autos, entendo que a proposta de fiscalização em tela está em condições de ser autorizada, com os ajustes pontuais e as orientações complementares que acabo de apresentar, e VOTO por que este Tribunal adote a deliberação que ora submeto à consideração deste Colegiado.
TCU, Sala das Sessões, em 31 de maio de 2023.
AROLDO CEDRAZ 
Relator